【裁判字號】    92,抗,147
【裁判日期】    920401
【裁判案由】    聲請解除限制出境
【裁判全文】
臺灣高等法院刑事裁定                              九十二年度抗字第一四七號
    抗  告  人  臺灣臺北地方法院檢察署檢察官
    聲  請  人  乙○○
右抗告人因聲請人違反證券交易法案件，不服臺灣臺北地方法院中華民國九十二年二
月十七日裁定（九十一年度聲更（一）字第三號），提起抗告，本院裁定如左：
    主  文
原裁定撤銷，發回臺灣臺北地方法院。
    理  由
一、原裁定略以：按修正前刑事訴訟法第二百二十八條第三項規定：「被告經傳喚、
    自首、或自行到場者，檢察官於訊問後認有第一百零一條第一項各款或第一百零
    一條之一第一項各款所定之情形之一而無聲請羈押之必要者，得命具保、責付或
    限制住居」，故就被告可見檢察官若要對被告為強制處分前，應先經訊問程序。
    又同法第四百十六條第一項雖未規定對於檢察官所為之限制出境處分不服，得聲
    請所屬法院撤銷，或變更之，然限制出境處分既屬對於被告之強制處分行為，應
    亦有該條之適用，合先說明。限制被告出境既屬強制處分之一，自應先經訊問之
    程序方得為之。本件檢察官係於民國（下同）九十年三月十六日，以甲○銘黃八
    十八偵二０五四三字第００二一號函，對聲請人為限制出境之處分，然檢察官係
    於同年月二十八日簽報檢察長請准自動簽分偵辦，檢察長於翌日始批示同意，分
    別有內政部警政署入出境管理局函、簽呈一紙在卷可稽，足見檢察官於限制聲請
    人出境前，並未經訊問聲請人之程序，再者，檢察官於九十年五月七日始傳喚聲
    請人到案訊問，並諭知交保新台幣二百五十萬元，按具保之強制處分重於限制出
    境，檢察官既已命聲請人具保在案，應認並無再限制聲請人出境之必要，故綜合
    上述，檢察官所為之限制出境處分不符法律之規定，亦欠缺實質上必要性，因而
    裁定聲請人乙○○限制出境處分應予撤銷云云。
二、本件抗告意旨略以：
    (一)按為進行追訴、審判，刑事訴訟法上除保全證據外，尚有保全被告到庭審判之
      相關規定（刑事訴訟法第一百零一條至第一百二十一條參照），而保全被告到
      庭之方法，依情節輕重分別有羈押、具保、責付及限制住居等，羈押為最嚴重
      之手段，限制住居則係輕微之手段，依法雖得作為具保之代替手段，但是對於
      有雄厚資力的經濟犯罪而言，可能乾脆棄保逃逸而安居國外，因此若認為羈押
      手段過當而須輔以代替方法時，往往於具保之外，必須同時限制出境，始能有
      效保全程序。查宏福建設股份有限公司（下稱宏福建設公司）於八十六年間辦
      理不實增資新台幣（下同）五十五億元，並以不合理之高價購入土城土地，而
      聲請人當時擔任宏福建設公司董事長一職，涉嫌違反證券交易法及背信罪。又
      本案預計於往後密集庭期審理，以聲請人涉案金額高達五十五億餘元，案情重
      大，所涉影響層面既深且廣，外界相當矚目，聲請人因解除限制出境而未能到
      庭應訊或長期滯留國外，勢必影響該重大經濟案件之審理，亦將如其他重大刑
      案被告一去不回國受審，致司法形象屢遭責難，非予限制出境，顯難有效保全
      程序。
    (二)聲請人涉嫌違反證券交易法及背信等案件，業經財政部證券暨期貨管理委員會
      於八十八年二月四日以（八八）台財證（一）字第一０五三六二之一號函移送
      法務部調查局偵辦，是以聲請人刑事被告地位已然形成，而檢察官因告訴、告
      發、自首或其他情事知有犯罪嫌疑者，應即開始偵查，刑事訴訟法第二百二十
      八條第一項定有明文，至於是否簽分偵案，僅屬地方法院檢察署內部之行政管
      考，並非限制聲請人出境之依據。又原檢察官已於九十年五月七日下午二時三
      十分許訊問聲請人，並認無聲請羈押之必要，除限制住居（出境）外，另行諭
      知聲請人以二百五十萬元具保，並無任何未經訊問而限制住居之情形。況聲請
      人前向臺灣臺北地方法院聲請解除限制出境，經該院訊問後亦認雖有刑事訴訟
      法第一百零一條第一項各款所定之情形之一，而無羈押之必要，以九十一年度
      聲字第六一七號裁定駁回聲請人前開聲請，是以本件限制住居（出境）業經檢
      察官及法官訊問後，均認雖無羈押之必要，惟仍應限制住居（出境）甚明。
三、經查：
    (一)按限制被告出境，僅在限制被告應居住於我國領土範圍內，不得擅自出國，俾
      便於訴訟程序之進行，較之限制居住於某縣某鄉某村，其居住範圍更為廣闊，
      是限制出境與限制住居名稱雖有不同，然限制出境仍屬限制住居之處分，係執
      行限制住居方法之一種（最高法院九十二年台抗字第八六號裁定意旨參照）。
      又對於檢察官所為關於限制住居之處分有不服者，受處分人固得聲請其所屬法
      院撤銷或變更之；惟前開聲請期間為五日，自為處分之日起算，其為送達者，
      自送達後起算，刑事訴訟法第四百十六條第一項第一款、第三項定有明文。查
      本件檢察官係於九十年三月十六日以甲○銘黃八十八偵二０五四三字第００二
      一號函對聲請人為限制出境之處分，而聲請人至原審更審之九十一年十月十五
      日始以補充理由狀請求撤銷檢察官限制出境之處分，則該項處分究係何時到達
      聲請人而為知悉？是否逾越法定聲請期間？事關本件聲請究否符合法定程式，
      自有研求之餘地。
    (二)又按限制被告之住居，其目的在輔助具保、責付之效力，以保全審判之進行及
      刑罰之執行。是以對具保並限制住居之被告，有無繼續限制其住居之必要，當
      以此為考量，而限制出境，依其性質，應為限制住居處分之一，法院是否解除
      限制出境，其審酌之情形亦同（最高法院九十一年台抗字第四六七號裁定意旨
      參照）。原裁定未針對檢察官限制出境之處分，是否因情事變更，縱認解除此
      限制出境，聲請人亦無滯留國外逃避刑責之危險，仍得以保全後續審判之進行
      及刑罰之執行，詳予調查說明，逕謂具保之強制處分重於限制出境，檢察官既
      已命聲請人具保在案，應認並無再限制聲請人出境之必要，以二處分競合而不
      得並存之觀念，裁准聲請人解除限制出境之聲請，殊有可議。綜此，抗告意旨
      執以指摘，尚非全無理由，應將原裁定撤銷，發回臺灣臺北地方法院更為適當
      之裁定。
四、據上論結，應依刑事訴訟法第四百十三條，裁定如主文。
中    華    民    國    九十二    年       四       月        一        日
                              臺灣高等法院刑事第三庭
                                  審判長法  官  張  連  財
                                        法  官  張  傳  栗
                                        法  官  黃  金  富
右正本證明與原本無異。
不得再抗告。
                                        書記官  江  采  廷
中    華    民    國    九十二    年       四       月        二        日


司法院資訊處製作；財團法人民間司法改革基金會備份。
